ACORDAO-COMPLETO-2487937

ACÓRDÃO 1671/2021 ATA 26/2021 - PLENÁRIO

VISTA, relatada e discutida esta tomada de contas especial instaurada em cumprimento ao item 9.2 do Acórdão 1290/2018-TCU-Plenário, em razão de indícios de fraude à licitação no Pregão Presencial 124/2006 e de pagamentos por equipamentos de saúde não entregues no Contrato 162/2006, conduzidos pelo Instituto Nacional de Traumatologia e Ortopedia Jamil Haddad (Into) , 
ACORDAM os Ministros do Tribunal de Contas da União, reunidos em sessão do plenário, ante as razões expostas pelo Relator, em:
9.1. excluir Stryker do Brasil Ltda. e Júlio Cezar Alvarez da relação processual;
9.2. com fundamento nos arts. 1º, inciso I, 16, inciso II, 18 e 23, inciso II, da Lei 8.443/1992, julgar regulares com ressalva as contas de Francisco Matheus Guimarães, Verônica Fernandes Vianna e José Jorge Ataualpa de Lima, dando-lhes quitação;
9.3. remeter cópia deste acórdão à Procuradoria da República no Rio de Janeiro, para adoção das medidas que entender cabíveis; 
9.4. dar ciência deste acórdão ao Ministério da Saúde, ao Instituto Nacional de Traumatologia e Ortopedia Jamil Haddad (Into) e aos responsáveis.

Tomada de contas especial instaurada em razão de possíveis irregularidades em aquisição de equipamentos hospitalares. Análise das alegações de defesa.

Instituto Nacional de Traumatologia e Ortopedia Jamil Hadad.

3. Responsáveis: Francisco Matheus Guimarães (XXX.242.227-XX); Jose Jorge Ataualpa de Lima (XXX.888.967-XX); Julio Cezar Alvarez (XXX.964.048-XX); Stryker do Brasil Ltda. (02.966.317/0001-02); Veronica Fernandes Vianna (XXX.623.777-XX).

13.1. Ministros presentes: Ana Arraes (Presidente), Benjamin Zymler, Raimundo Carreiro, Bruno Dantas (Relator) e Jorge Oliveira.
13.2. Ministros-Substitutos convocados: Marcos Bemquerer Costa e Weder de Oliveira.
13.3. Ministro-Substituto presente: Augusto Sherman Cavalcanti.

BRUNO DANTAS

Por registrar as principais ocorrências no andamento dos autos até o momento, resumindo os fundamentos das peças acostadas, adoto como relatório, com os ajustes necessários, a instrução da secretaria responsável pela análise do processo (peça 91) , que contou com a anuência do corpo diretivo da unidade (peças 92 e 93) :
"INTRODUÇÃO
Trata-se de processo de tomada de contas especial, autuada por força do Acórdão 1290/2018-TCU-Plenário, da relatoria do Ministro Bruno Dantas, que determinou a conversão do TC Processo 014.858/2017-7 (auditoria de conformidade) em Tomada de Contas Especial, em virtude de indícios de ilegalidade em licitações e nos pagamentos ligados aos contratos de importação de equipamentos hospitalares, realizados com recursos federais no Instituto Nacional de Traumatologia e Ortopedia (Into) .
HISTÓRICO
2. A fiscalização que deu origem a esta tomada de contas especial foi determinada por Despacho de 2/6/2017 do Ministro Augusto Nardes nos autos do TC Processo 011.757/2017-5 e realizada Into no período de 5/6/2017 a 2/10/2017.
3. A fiscalização que originou esta TCE foi motivada por informações fornecidas ao Poder Judiciário relativas à colaboração premiada de Cesar Romero, que já ocupou os cargos de chefe da assessoria jurídica do Into e de subsecretário executivo da secretaria de saúde do Estado do Rio de Janeiro (peças 6 e 104 do TC Processo 014.858/2017-7) .
4. Conforme informações extraídas dos autos do processo 0503012-97.2017.4.02.5101, em trâmite na Justiça Federal (7ª Vara Federal Criminal da Seção Judiciária do Rio de Janeiro) , existiria um esquema orquestrado para fraudar licitações e desviar recursos públicos nas aquisições de equipamentos hospitalares importados efetuadas no referido estado, envolvendo as empresas do cartel chamado 'clube do pregão internacional' (Rizzi, M.D. Internacional, Aka Trade, Indumed, Per Prima, Comercial Médica, Philips Medical Systems Nederland B.V., Dbs3 Comercial Científica, Drager, Helo Med, Maquet, Dixtal, New Service, Ultra Imagem, M&M Lopes, Stryker, Macromed, Multimedic, Aga Med) .
5. No curso da fiscalização realizada no Into, a equipe de auditoria da então Secex-RJ analisou nove processos de contratação que envolveram ao todo R$ 178.315.100,70, valor correspondente ao somatório do total homologado nos pregões 124/2006, 164/2009, 147/2007, 131/2009, 135/2008, 146/2007, 135/2006, 171/2007 e 193/2010.
6. Em todos os processos analisados pela equipe de auditoria foram constatados indícios de direcionamento nas licitações caracterizados pelas seguintes ocorrências: a) falta de publicação em qualquer veículo internacional de divulgação; b) pregão na forma presencial em vez de eletrônico; c) simulação de competição na fase de lances; d) exigência indevida da carta de solidariedade no edital; e pesquisa inadequada de mercado.
7. A constatação mais relevante para este processo, todavia, consiste na caracterização de dano ao erário em razão da não comprovação do recebimento de parte dos equipamentos adquiridos e pagos pelo Into tem em vista a ausência de termos de recebimento e não apresentação de fotografias dos referidos bens.
8. O Plenário do TCU, em 6/6/2018, com base no resultado da referida auditoria, exarou o Acórdão 1290/2018-TCU-Plenário, rel. Min. Bruno Dantas, no âmbito do TC Processo 014.858/2017-7 (peça 1) , por meio do qual promoveu a desconsideração da personalidade jurídica das sociedades empresárias envolvidas e a conversão dos autos em Tomada de Contas Especial nos seguintes termos:
'ACORDAM os Ministros do Tribunal de Contas da União, reunidos em sessão Plenária, ante as razões expostas pelo Relator, em:
9.1. com fundamento no art. 50 do Código Civil, desconsiderar, desde já, a personalidade jurídica das empresas Stryker do Brasil Ltda. (02.966.317/0001-02) , Oscar Iskin & Cia Ltda. (33.020.512/0002-50) , Indumed Comércio Importação e Exportação de Produtos ME. (01.985.366/0001-20) , Drager Industria e Comercio Ltda. (02.535.707/0001-28) , Maquet do Brasil Equipamentos Médicos Ltda. (06.028.137/0001-30) e MD International Equipamentos Médicos Comércio e Indústria Ltda. (03.135.603/0001-99) , para responsabilizar seus sócios Júlio Cezar Alvarez (XXX.964.048-XX) , Miguel Iskin (XXX.294.147-XX) , Roberto Nudelmann Gomes (XXX.373.638-XX) , Ricardo Antônio Campanelli (XXX.539.358-XX) , Ermano Marchetti Moraes (XXX.342.888-XX) , Jobelino Vitoriano Locateli (XXX.964.518-XX) , Norman Pierre Gunther (XXX.026.508-XX) e Ricardo Castilho (XXX.986.738-XX) , na medida de suas participações na sociedade, solidariamente com os gestores arrolados nos autos, pelos débitos identificados na presente fiscalização;
9.2. nos termos do art. 47 da Lei 8.443/1992, c/c o art. 252 do Regimento Interno do TCU, converter estes autos em tomada de contas especial, determinando à Secex-RJ, com fundamento nos arts. 10, § 1º, 12, inciso II, e 43, inciso II, da Lei 8.443/1992, que autue um processo específico para cada um dos pregões fiscalizados nesta auditoria e, no âmbito desses processos, promova, com base na delegação de competência conferida por este relator:
9.2.1. as citações dos responsáveis pela ocorrência de dano ao erário, realizando, para tanto, a individualização das condutas, com a indicação, para cada responsável, do débito correspondente aos atos por ele praticados;'
9. Ao instruir inicialmente o feito, a então Secex-RJ promoveu exame detalhado das constatações de irregularidades no Pregão Presencial 124/2006 e respectivo Contrato 162/2006 que teve por objeto a aquisição de 21 conjuntos de videoartroscopia e 123 torniquetes eletrônicos (peça 40) .
10. Ante o juízo de configuração de prejuízo ao erário decorrente das evidências de fraude à licitação e inexecução contratual, propôs-se a realização da citação dos responsáveis abaixo relacionados para apresentarem alegações de defesa e/ou recolherem os valores de débitos imputados aos cofres de FNS:
'a) irregularidades ocorridas no processo de licitação Pregão Presencial 124/2006 e aquisição relativas ao Contrato 162/2006 (processo administrativo 250057/2736/2006) , que culminaram na realização de pagamentos por intermédio da ordem bancária (2007OB900435) sem a comprovação do efetivo recebimento dos bens adquiridos:
Responsáveis solidários: Srs. Júlio Cezar Alvarez (XXX.964.048-XX) , José Jorge Ataualpa de Lima (XXX.888.967-XX) , Verônica Fernandes Vianna (XXX.623.777-XX) e sociedade empresária Stryker do Brasil Ltda. (02.966.317/0001-02) ,
b) irregularidades ocorridas no processo de licitação Pregão Presencial 124/2006 e aquisição relativo ao Contrato 162/2006 (processo administrativo 250057/2736/2006) , que culminaram na realização de pagamentos por intermédio das ordens bancárias 2007OB901010 e 2007OB901011 sem a comprovação do efetivo recebimento dos bens adquiridos:
Responsáveis solidários: Francisco Matheus Guimarães (XXX.242.227-XX) , Júlio Cezar Alvarez (XXX.964.048-XX) , José Jorge Ataualpa de Lima (XXX.888.967-XX) e Verônica Fernandes Vianna (XXX.623.777-XX) e sociedade empresária Stryker do Brasil Ltda. (02.966.317/0001-02) '
11. Promovidas as citações na forma determinada por despacho pelo Ministro-Relator (peça 152) , verifica-se que os responsáveis apresentaram alegações de defesa conforme detalhado no quadro abaixo:
Tabela 1 - peças de defesa dos responsáveis citados
	Responsável 
	Peça de defesa

	Stryker do Brasil Ltda. (02.966.317/0001-02) 
	70

	Verônica Fernandes Vianna (XXX.623.777-XX) 
	74

	Júlio Cezar Alvarez (XXX.964.048-XX) 
	78

	Francisco Matheus Guimarães (XXX.242.227-XX) , 
	81-88

	José Jorge Ataualpa de Lima (XXX.888.967-XX) 
	82

EXAME TÉCNICO
Caracterização das irregularidades geradoras de dano ao erário
12. O Pregão Presencial 124/2006 (processo administrativo 250057/2736/2006) teve como objeto a aquisição de 21 conjuntos de videoartroscopia e 123 torniquetes eletrônicos, exclusivamente para estruturação dos serviços de traumato-ortopedia de estados e municípios no denominado Projeto Suporte.
13. A equipe de auditoria constatou que o certame foi realizado na modalidade pregão presencial sob justificativa de que a competição seria de âmbito internacional, porém não houve divulgação do edital no exterior.
14. Contrariando parecer da Consultoria Jurídica da Advocacia-Geral da União (peça 185, p. 5-14 do TC Processo 014.858/2017-7) e sem justificativa fundamentada tecnicamente, o edital estabeleceu que a licitação seria do tipo 'menor preço por lote' e não menor preço por item.
15. Apontou-se que a utilização de pregão presencial limitou o número de participantes ante a constatação de que somente duas empresas se habilitaram no certame e apenas a Stryker participou da fase de lances (peça 189, p. 37 do TC Processo 014.858/2017-7) .
16. Entendeu-se caraterizada, ainda, restrição da competitividade e direcionamento da licitação em razão da exigência de carta de solidariedade contida no edital, em seu item 7.19 (peça 187, p. 9 e peça 185, p. 82 do TC Processo 014.858/2017-7) .
17. Constatou-se que todas as cartas de solidariedade dos dois licitantes foram assinadas pelo administrador da empresa vencedora da licitação Stryker (Julio Cezar Alvarez, CPF XXX.964.048-XX, administrador no período de 13/7/2001 a 1/10/2012) ; as firmas foram reconhecidas no mesmo cartório, no mesmo dia, pela mesma pessoa, no mesmo horário (etiquetas do cartório com número sequencial 1063AA547995, 1063AA547996 ,1063AA547997, 1063AA548000) ; e a redação, tipo de fonte, organização dos parágrafos, formatação do texto são idênticos (peça 188, p.13-17, 74-78 do TC Processo 014.858/2017-7) .
18. Em razão do direcionamento do objeto, houve apenas duas empresas compareceram para participar do referido pregão, que são as seguintes: Stryker do Brasil Ltda., CNPJ 02.966.317/0001-02, que consta na lista de empresas participantes das fraudes à licitação, mencionada no acordo de delação feito com Cesar Romero, e Extera Importação e Exportação Ltda., CNPJ 07.021.336/0001-80 (peça 187, p. 74 do TC Processo 014.858/2017-7) .
19. A Stryker Ltda. apresentou proposta inicial no valor de US$ 2.968.236,62, pelo valor global, correspondente à R$ 6.489.188,43,00, na época (peça 188, p. 11 e peça 189, p. 37 do TC Processo 014.858/2017-7) . Já a empresa Extera fez uma proposta no valor global de R$ 10.507.918,00 (peça 188, p. 63 e peça 189, p. 37 do TC Processo 014.858/2017-7) .
20. Na fase de lances, a empresa Stryker reduziu seu preço para R$ 6.190.000,00 (peça 189, p. 37 do TC Processo 014.858/2017-7) . A pregoeira atestou que, previamente à homologação, a empresa Stryker reduziu apenas R$ 0,01 (um centavo) em sua proposta (peça 189, p. 48 do TC Processo 014.858/2017-7) , passando a constar o valor de R$ 6.189.999,99.
21. A vencedora de certame Stryker celebrou com o Into, em 29/12/2006, o Contrato 162/2006 e o seu respectivo termo aditivo foram assinados pelo Diretor Geral da época, Sérgio Luiz Côrtes da Silveira, designando como fiscal José Jorge Ataualpa de Lima (peça 190, p. 7, 10 e 11-12 do TC Processo 014.858/2017-7) .
22. As constatações de falta de publicação do edital em veículo de mídia internacional de grande divulgação, realização de pregão na forma presencial em lugar da modalidade eletrônica, simulação de competição na fase de lances em razão dos indícios de conluio entre licitantes e a exigência indevida da carta de solidariedade no edital apontam para favorecimento ilícito da licitante Stryker do Brasil Ltda.
23. Levantou-se, ainda, que a empresa Lógica Administração de Serviços Ltda., no período de 2005 a 2017, não ganhou licitação de material permanente hospitalar (Categoria Econômica 4) , na administração pública federal, exceto no Into, tendo somente recebido em 2011 a quantia de R$ 5.864.537,00.
24. Quanto à execução do contrato, constatou-se a ausência de termos de recebimento dos equipamentos que deviriam constar do processo. Como não foram identificados tais termos de recebimento nos autos, a alternativa para esclarecer aquisição realizada foi o confronto das licenças de importação com as ordens bancárias.
Tabela 2 - Relação de Licenças de Importação que foram efetivamente pagas
	Nº LI
	QUANT
	DESCRIÇÃO RESUMIDA
	VALOR TOTAL (USS) 
	LOCALIZAÇÃO NO PROCESSO (TC Processo 014.858/2017-7) 

	07/0171365-5
	123
	TORNIQUETE
	842.738,18
	Peça 190, p. 17

	07/0669571-0
	21
	MONITOR
	144.325,65
	Peça 191, p. 21-22

	07/0669571-0
	21
	CAMERA 586
	268.758,42
	peça 191, p. 21-22

	07/0669571-0
	21
	SET DE (03) ARTROSCOPIOS
	265.013,28
	peça 191, p. 21-22

	07/0669571-0
	21
	CANULA 5.8 MM
	80.338,23
	peça 191, p. 21-22

	07/0669571-0
	21
	FONTE DE LUZXENON
	163.174,83
	peça 191, p. 21-22

	07/0669571-0
	21
	CABO FIBRA OTICA
	8.725,50
	peça 191, p. 21-22

	07/0669571-0
	21
	HD- SISTEMA
	426.234,27
	peça 191, p. 21-22

	07/0669571-0
	21
	BOMBA ARTROSCOPIA
	392.715,12
	peça 191, p. 21-22

	07/0669571-0
	21
	CORE CONSOLE
	208.960,50
	peça 191, p. 21-22

	07/0669571-0
	21
	PEDAL BIDIRECIONAL
	29.934,24
	peça 191, p. 21-22

	07/0669571-0
	21
	PECA OE MAO FORMULA
	142.543,38
	peça 191, p. 21-22

	07/0669571-0
	26
	FORMULA SHAVER
	70.933,20
	peça 191, p. 21-22

	07/0669571-0
	22
	SET DE 05 CAIXAS
	82.131,50
	peça 191, p. 21-22

	07/0669571-0
	22
	PECA CONQUEST
	371.229,54
	peça 191, p. 21-22

25. Cumpre destacar que todas as licenças de importação relacionadas na tabela foram efetivamente pagas, conforme consta no campo de descrição das ordens bancárias relacionadas a seguir:
Tabela 3 - Relação de Ordens Bancárias ligadas às Licenças de Importação
	NÚM. OB
	DATA
	VALOR (R$) 
	DESCRIÇÃO
	Localização no processo (TC Processo 014.858/2017-7) 

	2007OB900435
	01/03/2007
	 1.753.738,15 
	LI:07/0171365-5
	PEÇA 191, P. 2

	2007OB901010
	01/06/2007
	 4.749.852,26 
	LI:07/0669571-0
	PEÇA 191, P. 38

	2007OB901011
	01/06/2007
	 666.649,27 
	LI:07/0669571-0
	PEÇA 191, P. 40

	Total
	7.170.239,68
		
26. Na resposta do Into (peça 71, p. 12, 57, 67, 96, 130, 164, 196, 244, 280, 350, 359, 360, 397, 420 e 460 do TC Processo 014.858/2017-7) , verificou-se que somente alguns dos itens pertencentes à licitação possuíam Termo de Recebimento, conforme tabela a seguir:
Tabela 4 - Itens com Termos de Recebimento identificado
	ITENS
	QUANTIDADE PAGA
	QUANTIDADE RECEBIDA
	RESPONSÁVEL PELO PAGAMENTO

	TORNIQUETE
	123
	1
	Sra. Verônica Vianna
 (peça 190, p. 20 do TC Processo 014.858/2017-7) 

	MONITOR DE VÍDEO
	21
	15
	Sr. Francisco Matheus Guimarães
 (peça 191, p. 28 e 65 do TC Processo 014.858/2017-7) 

	MICROCÂMERA DIGITAL
	21
	15
	
	SET 3 ÓTICAS 
	21
	15
	
	SET 3 CANULAS C/ VALVULA ROTATÓRIA
	21
	15
	
	FONTE DE LUZ XENON
	21
	15
	
	CABO DE FIBRA ÓTICA
	21
	15
	
	SISTEMA DE CAPTURA DIGITAL DE IMAGEM
	21
	15
	
	BOMBA ARTROSCÓPICA
	21
	15
	
	UNIDADE DE COMANDO ELETRÔNICO
	21
	15
	
	PEDAL BIDIRECIONAL
	21
	15
	
	PISTOLA TIPO PEÇA DE MÃO
	21
	15
	
	CAIXA DE PONTEIRA
	26
	23
	
	SET DE 5 CAIXAS DE PONTEIRAS
	22
	22
	
	CONJUNTO DE PINÇAS
	22
	15
	
27. O Into não atendeu à requisição da equipe de auditoria de apresentação de fotos de todos os equipamentos hospitalares adquiridos, com todos os acessórios, inclusive contendo o número de registro de patrimônio do equipamento, identificação do fabricante (nome e marca) , identificação do equipamento (nome e modelo comercial) , número de série e número de registro do equipamento na Anvisa (peça 102 do TC Processo 014.858/2017-7) .
28. Esse fato, além de evidenciar falta de prestação de contas, autoriza a presunção da ocorrência de irregularidades na execução contratual, visto que somente o recebimento definitivo, nos termos da alínea b do inciso II do art. 73 da Lei 8.666/1993, tem o condão de comprovar a verificação, por parte da administração, da qualidade e quantidade do material adquirido.
29. Ante a ausência de comprovação do recebimento total dos equipamentos pagos mediante termos de recebimento e/ou fotografias dos equipamentos, entendeu-se configurado inadimplemento parcial do contrato e dano ao erário, quantificado na tabela a seguir:
Tabela 5 - Cálculo do Débito
	DESCRIÇÃO RESUMIDA
	VALOR TOTAL PAGO EM (R$) 
	VALOR UNITÁRIO (R$) 
	QUANTIDADE PAGA
	QUANTIDADE RECEBIDA
	DIFERENÇA (PAGA -RECEBIDA) 
	DÉBITO (R$) 

	TORNIQUETE
	1.753.738,15
	14.258,03
	123
	1
	122
	1.739.480,12

	MONITOR
	294.438,76
	14.020,89
	21
	15
	6
	84.125,36

	CAMERA 586
	548.294,05
	26.109,24
	21
	15
	6
	156.655,44

	SET DE (03) ARTROSCOPIOS
	540.653,59
	25.745,41
	21
	15
	6
	154.472,46

	CANULA 5.8 MM
	163.898,02
	7.804,67
	21
	15
	6
	46.828,01

	FONTE DE LUZXENON
	332.892,97
	15.852,05
	21
	15
	6
	95.112,28

	CABO FIBRA OTICA
	17.800,89
	847,66
	21
	15
	6
	5.085,97

	HD- SISTEMA
	869.560,53
	41.407,64
	21
	15
	6
	248.445,87

	BOMBA ARTROSCOPIA
	801.178,12
	38.151,34
	21
	15
	6
	228.908,03

	CORE CONSOLE
	426.300,32
	20.300,02
	21
	15
	6
	121.800,09

	PEDAL BIDIRECIONAL
	61.068,84
	2.908,04
	21
	15
	6
	17.448,24

	PECA OE MAO FORMULA
	290.802,75
	13.847,75
	21
	15
	6
	83.086,50

	FORMULA SHAVER
	144.710,82
	5.565,80
	26
	23
	3
	16.697,40

	SET DE 05 CAIXAS
	167.556,47
	7.616,20
	22
	22
	0
	-

	PECA CONQUEST
	757.345,38
	34.424,79
	22
	15
	7
	240.973,53

	TOTAL
	7.174.007,43
	-
	-
	-
	-
	3.239.119,30

30. Acrescentou-se que o contrato assinado pela Administração não deixa dúvidas sobre a obrigação do fiscal do contrato, José Jorge Ataualpa de Lima, de receber o objeto do contratado, inclusive estabelecendo as condições de entrega provisória e definitiva (peça 190, p. 7 do TC Processo 014.858/2017-7) , tudo nos termos das alíneas 'a' e 'b' do inciso II do art. 73 da Lei 8.666/1993.
31. Sobre a sistemática do registro patrimonial dos equipamentos adquiridos com base na Portaria GM-MS 401/2005, em apertada síntese, o Instituto de Traumatologia comunicou, em 15/8/2017 (Ofício 1970/2017 - Into/MS - peça 69 do TC Processo 014.858/2017-7) que é responsabilidade da Coordenação de Programas Especiais manter contato com as unidades recebedoras solicitando os atestos e notas fiscais pertinentes aos equipamentos recebidos.
32. Complementarmente, em 21/8/2017 (Ofício 2020/2017-INTO/MS - peça 343, p. 4 do TC Processo 014.858/2017-7) , o Instituto de Traumatologia informou, sem congruência com a sistemática do registro patrimonial apresentada, que não havia localizado todos os termos de recebimentos (atestos) dos equipamentos adquiridos.
33. A equipe consignou que os documentos encaminhados para a equipe de fiscalização (Ofício 2020/2017-INTO/MS) , em substituição aos termos de recebimento relativo ao Projeto Suporte, foram termos de cessão de uso e responsabilidade. Entendeu-se que tais documentos não poderiam ser aceitos como comprovantes da entrega dos equipamentos, uma vez a cessão de uso pressupõe recebimento devidamente formalizado e atestado.
34. Complementarmente, foi requisitado tanto ao Into (responsável pela assessoria e execução do Projeto Suporte, nos termos do art. 4º da Portaria 401/2005/GM) como à Secretaria de Atenção à Saúde (SAS) (responsável pelo acompanhamento da implantação da Política Nacional de Atenção de Alta Complexidade em Traumato-Ortopedia, nos termos do art. 5º da Portaria 221/2005/GM e da Portaria 401/2005/GM) o controle da execução do Projeto Suporte.
35. Em resumo, as duas entidades públicas (Into e SAS) esclareceram que o Projeto Suporte é oficializado com as secretarias estaduais e municipais de saúde por meio da celebração de termos de cooperação técnica e que esses não possuem numeração específica, valores financeiro e descrição dos produtos (peça 64, p. 8 do TC Processo 014.858/2017-7) .
36. Acrescenta-se que a SAS deixou evidente, por meio da apresentação de despacho do Into (peça 316, p. 2 do TC Processo 014.858/2017-7) , que não possui as avaliações da implementação do Projeto Suporte.
Individualização de condutas
37. À Sra. Verônica Fernandes Vianna (XXX.623.777-XX) , Diretora-Geral Substituta do Into e Coordenadora de Programas Especiais/Coordenador Institucional atribuiu-se a conduta de autorizar os pagamentos (ordem bancária 2007OB900435) , sem comprovação do recebimento dos equipamentos, contrariando o preceituado no inciso II do art. 73 da Lei 8.666/93 c/c os arts. 62 e 63 da Lei 4.320/1964.
38. Conduta da mesma natureza foi imputada a Francisco Matheus Guimarães (XXX.242.227-XX) , Diretor-Geral do Into, uma vez que autorizou pagamentos (ordens bancárias 2007OB901010 e 2007OB901011) sem comprovação do recebimento dos equipamentos, com infração ao inciso II do art. 73 da Lei 8.666/93 c/c os arts. 62 e 63 da Lei 4.320/1964.
39. Quanto a José Jorge Ataualpa de Lima (XXX.888.967-XX) , fiscal do Contrato 162/2006 entendeu-se caracterizada conduta omissiva quanto à ausência de comprovação documental do recebimento da totalidade dos equipamentos hospitalares efetivamente pagos à Stryker do Brasil Ltda., no âmbito do Contrato 162/2006, com infração ao art. 3º, art. 73 da Lei 8.666/1993 c/c os arts. 62 e 63 da Lei 4.320/1964.
40. A Sociedade empresária Stryker do Brasil Ltda. (02.966.317/0001-02) , empresa contratada (Contrato 162/2006) e Júlio Cezar Alvarez (XXX.964.048-XX) , sócio administrador da Stryker do Brasil Ltda. foram considerados corresponsáveis por terem concorrido para a configuração do prejuízo em razão da obtenção de benefícios indevidos em razão dos pagamentos recebidos pela sociedade empresária sem comprovação de entrega, no âmbito do Pregão Presencial 124/2006, com infração ao art. 3º, art. 73 da Lei 8.666/1993 c/c os arts. 62 e 63 da Lei 4.320/1964.
Configuração da Prescrição da Pretensão Punitiva
41. Observa-se ter se consumado a prescrição da pretensão punitiva por parte do TCU em relação aos ilícitos em debate, nos termos do entendimento firmado no Acórdão 1441/2016-TCU-Plenário - Rel. Min. Benjamin Zymler da incidência do prazo geral de prescrição indicado no art. 205 do Código Civil, qual seja, dez anos contados a partir da data de ocorrência da irregularidade sancionada, nos termos do art. 189 do Código Civil.
42. A punibilidade das irregularidades relativas à condução do Pregão Presencial 124/2006 encontra-se prescrita, uma vez que o ato de homologação do certame ocorreu em 5/12/2006 (peça 16, p. 84) , portanto mais de dez anos antes da prolação do Acórdão que autorizou a abertura do contraditório, ocorrida somente em 6/6/2018 (peça 23) .
43. Quanto aos ilícitos geradores do dano ao erário, pagamentos sem comprovação da correspondente contraprestação em bens efetuados em 2007, verifica-se que igualmente encontram-se com a punibilidade prescrita. Portanto, não se afigura cabível a proposição de aplicação aos responsáveis das sanções previstas na Lei 8.443/1992.
EXAME DAS CITAÇÕES
Alegações de defesa apresentadas por Verônica Fernandes Vianna
44. Aduz estar configurado prejuízo à ampla defesa em razão do extenso lapso temporal entre a ocorrência dos fatos e a instauração desta TCE. Ressalta que não ocupa qualquer cargo no Into há mais de doze anos e que o acesso à documentação relativa à execução contratual se afigura comprometida por fatos alheios a sua vontade.
45. Observa que a presente Tomada de Contas Especial teria sido instaurada em razão de colaboração premiada notoriamente enviesada de Cesar Romero, ressaltando que o colaborador não teria estabelecido correlação entre as supostas fraudes e ausência de entrega das mercadorias licitadas.
46. Afirma que todos os equipamentos teriam sido devidamente entregues e que a auditoria levou em consideração documentos incompletos, sem numeração ou ordenação encaminhados pelo INTO. Não obstante, os documentos apresentados pelo instituto seriam suficientes para comprovar que, no mínimo, 45 torniquetes eletrônicos foram entregues.
47. Sustenta que os equipamentos teriam sido cedidos a unidades de outras localidades por meio do chamado 'Projeto de Pesquisa para Avaliação e Identificação de Necessidades e Oportunidades Para a Revisão e Ampliação do Projeto Suporte', desenvolvido pelo Into e pelo Ministério da Saúde para desenvolver a área de traumatologia e ortopedia em unidades interioranas e com estrutura precária;
48. Alega ter havido equívoco da equipe de auditoria ao solicitar ao Into fotografias dos equipamentos adquiridos com elementos para sua completa identificação, pois esses equipamentos nunca teriam sido enviados ao instituto e, sim, diretamente às unidades hospitalares dos estados acima mencionados.
49. Observa que o ato de autorização do pagamento é um ato complexo, no qual há conjugação de vontades para aperfeiçoá-lo e que a autorização do pagamento foi embasada por atos anteriores praticados por setores técnicos do instituto (Divisão Financeira e Coordenadoria de Administração e Recursos Humanos) , conforme do Processo Administrativo 2736/2006.
50. Ressalta que o atesto do recebimento dos equipamentos não era atribuição da diretora geral substituta do INTO, mas sim do fiscal formalmente designado, conforme termo de contrato. Reputa impensável que o diretor da entidade hospitalar pudesse acompanhar o dia a dia de todas as prestações de serviço, mormente no caso em que a entidade adquiriu equipamentos para hospitais dos mais diversos entes da federação.
51. Sustenta que sua atribuição como coordenadora institucional cingia-se a apoiar a direção do instituto, analisar as demandas recebidas de diversos Estados, interessados em aderir ao Projeto Suporte e emitir uma opinião técnica acerca dos pedidos. Não lhe competiria, portanto, o acompanhamento do trâmite administrativo referente à entrega dos equipamentos e o seu consequente pagamento, atribuição atinente à coordenadora de Programas Especiais.
52. Esclarece que os termos 'torniquete eletrônico' e 'torniquete pneumático' são sinônimos, bem assim que a marca 'Scandmed' era comercializada pela Stryker, conforme evidenciados nos atestos que o torniquete de fabricação 'Scandmed' foi instalado por um técnico da Stryker.
53. Requer promoção de diligências junto ao Into para que este apresente os processos de contração, bem como os processos de pagamento de forma completa, como única forma de ser perquirir a verdade real.
54. Por fim, requer, reabertura do contraditório caso acatada a requisição de novas diligências ao Into para obtenção da documentação referida.
Alegações de defesa apresentadas por Francisco Mateus Guimarães.
55. Relata que os equipamentos foram cedidos a unidades de outras localidades, por meio de iniciativa denominada 'Projeto de Pesquisa para Avaliação e Identificação de Necessidades e Oportunidades Para a Revisão e Ampliação do Projeto Suporte', desenvolvido pelo Into e Ministério da Saúde para desenvolver a área de traumatologia e ortopedia em unidades interioranas e com estrutura precária;
56. Considera que a impossibilidade de localizar todos os termos de recebimentos dos equipamentos adquiridos deve-se ao transcurso de mais de dez anos do envio dos bens a diversos órgãos e entidades.
57. Aduz ter havido confirmação do recebimento dos equipamentos pelo fiscal do contrato, não havendo registro de qualquer irregularidade no procedimento e tampouco apontamento por parte de qualquer órgão de fiscalização da Administração Pública. Aponta que a responsabilidade pelo recebimento do material era do fiscal do contrato, José Jorge Ataualpa de Lima, conforme inciso II do artigo 73 da Lei 8666/1993 e registro da própria equipe de auditoria da Secex-RJ.
58. Observa que não se poderia exigir que o diretor geral fiscalizasse minuciosamente o procedimento e que, durante sua gestão à frente da gestão do Instituto, sempre encontrou parecer técnico favorável da assessoria jurídica do Hospital (peça 189, p.113 do TC Processo 014.858/2017-7) . Ressalta que não dispunha de conhecimentos técnicos jurídicos sobre licitações e contratos em razão de sua formação e carreira profissional em medicina, acentuando que mesmo juristas enfrentam dificuldades nessa seara.
59. Entende inexigível conduta diversa, uma vez que haveria embasamento técnico e jurídico para a celebração do Contrato 162/2006 e termos aditivos com a Stryker do Brasil Ltda, cabendo ao defendente, por força do contrato, manifestação favorável do fiscal e regularidade da licença de importação 07/0669571-0, autorizar a ordem bancária para pagamento 20070B901010 e 20070B01011 (peça 191, p28 e 65 do TC Processo 014.858/2017-7) .
60. Destaca que o Into apresentou documentos à equipe de auditoria que comprovam parcialmente a entrega dos bens adquiridos (peça 71, p. 12, 57, 67, 96, 130, 164, 196, 244, 280, 350, 359, 360, 397, 420, 460 do TC Processo 014.858/2017-7) .
61. Aduz que a equipe de fiscalização deste Tribunal desconsiderou a informação de que os produtos foram distribuídos para a rede estadual e municipal de saúde e sequer ficaram sob a posse do Into, uma vez que componentes do Projeto Suporte. Tal procedimento, assevera, seria justificado pela redução de custos de transporte, logística e armazenamento de equipamentos oriundos do exterior e destinados a diversas unidades da federação.
Alegações de defesa apresentadas por Julio Cezar Alvarez
62. Afirma que estariam consumadas a prescrição das pretensões punitiva e ressarcitória, bem como que teria ocorrida a decadência do poder de instaurar a tomada de contas especial, conforme a jurisprudência atual do Supremo Tribunal Federal-STF e Superior Tribunal de Justiça (REsp 1.480.350/RS) , por analogia aos arts. lº do Decreto 20.910/1932 e 1º da Lei 9.873/1999, e em homenagem à segurança jurídica e à garantia da ampla defesa e do contraditório;
63. Observa que transcorreram quase dez anos entre os fatos apurados e a citação, circunstância que configuraria evidente o prejuízo ao pleno exercício do direito de defesa, constitucionalmente garantido, e a incidência da decadência/prescrição.
64. Argumenta que sua responsabilização foi fundamentada exclusivamente no fato de ser sócio administrador da Stryker do Brasil Ltda., não tendo sido apontado o nexo de causalidade entre sua conduta e o suposto prejuízo ao erário imputado na citação.
65. Observa que a própria equipe de auditoria da Secex/RJ apontou que as irregularidades constatadas foram causadas por falhas da administração do Into as quais, entende, não lhe podem ser atribuídas.
66. Relata que atuou como Diretor da Stryker no Brasil de 2000 a 2013 e era responsável pela operação da Empresa, o que incluía a maximização do resultado operacional, market share e brand imaging. Detinha, também, poderes de representação da Stryker nos processos de licitação e nos contratos administrativos decorrentes, a exemplo dos instrumentos celebrados com o INTO para fornecimento de equipamentos hospitalares.
67. Entende ter havido equívoco por parte da equipe da Secex/RJ quanto a indício de irregularidade no fato de as cartas de solidariedade terem 'suas firmas reconhecidas no mesmo cartório, no mesmo dia, pela mesma pessoa; e a redação, tipo de fonte, organização dos parágrafos, formatação do texto idênticas' (peça 188, p. 13-17, 74- 78 do TC Processo 014.858/2017-7) .
68. Aduz que as cartas de solidariedade apresentadas tinham o mesmo padrão porque observaram modelo constante no Anexo VIII do edital do pregão, circunstância que deveria ser observada sob pena de desclassificação no certame.
69. A assinatura dos documentos na mesma data e o reconhecimento de firma no mesmo cartório também não indicariam qualquer irregularidade. Relata que, em razão de viagens frequentes, concentrava as atividades burocráticas, como assinaturas de documentos, nos dias em que estava no escritório. Além disso, como não residia na cidade do Rio de Janeiro, tinha firma aberta ('ficha de firma') em apenas um cartório.
70. Ressalta que a exigência de carta de solidariedade é admitida no nosso ordenamento jurídico. A Lei 12.462/2011 (Lei do Regime Diferenciado de Contratações Públicas - RDC) , no art. 7.º, IV, confere à Administração Pública a prerrogativa de solicitar a apresentação de carta de solidariedade emitida pelo fabricante, que assegure a execução do contrato, no caso de licitante revendedor ou distribuidor.
71. Quanto à comprovação de fornecimento dos equipamentos, afirma que adotou as providências necessárias para a importação dos equipamentos conforme os extratos de Licenças de Importação juntadas aos autos pela própria Secex e reproduzidos na defesa.
72. Observa que o contrato previa que o pagamento seria efetuado na proporção de 80% na comprovação do embarque dos produtos e 20% quando efetivada a entrega. Considera que o pagamento integral do preço por intermédio do Banco do Brasil e o registro na contabilidade da empresa da operação de venda quanto os equipamentos já estavam entregues comprovam o adimplemento contratual pela Stryker.
73. O defendente referencia as notas fiscais de venda e o Air Waybill  (AWB) emitidos pela Stryker em favor do INTO, conforme documentos anexos a defesa (pela 74, p. 24-43) que comprovariam a importação de todos os equipamentos.
74. Acrescenta que a própria equipe de auditoria constatou evidências da entrega de parte dos equipamentos, fato que também seria corroborado por documentos anexados à defesa de Verônica Fernandes Vianna.
Alegações de defesa apresentadas por José Jorge Ataualpa de Lima
75. Relata ter sido nomeado fiscal do contrato em 29/12/2006, via diário oficial, momento em que tomou conhecimento desta função, uma vez que esta foi feita à sua revelia e sem a sua previa anuência.
76. Sustenta que suas funções como fiscal de contrato em nada se relacionavam a licitações ou autorizações de pagamento, limitando-se à verificação da execução após a formalização do negócio diante do cargo que exercia junto ao INTO e de sua participação no 'Projeto Suporte' conforme detalhado acima.
77. Afirma não ter obtido qualquer vantagem ilícita e que sequer conhecia os agentes envolvidos no esquema de fraude às licitações referidas no relatório de auditoria.
78. Em relação aos pagamentos realizados, ressalta que todas as autorizações de pagamento foram dadas diretamente pela direção do INTO, não cabendo ao fiscal do contrato qualquer análise prévia quanto à regularidade do recebimento dos equipamentos nos Estados convenentes.
79. Assevera que jamais agiu de forma irregular, não havendo qualquer conduta ímproba que lhe possa ser imputada. Muito pelo contrário, em todos os casos em que foi devidamente intimado de sua nomeação enquanto fiscal do contrato, sempre tomou todas as providências impostas pelas normas e regulamentações que regem a matéria.
80. Apresenta considerações e lições doutrinárias acerca da diferenciação entre as funções de gestor e fiscal de contrato, enfatizando que não lhe cabia acompanhar e conferir o pagamento de faturas.
81. Afirma que todos os equipamentos que constavam do processo administrativo relativo ao contrato em comento foram efetivamente entregues e recebidos no Into ou nos respectivos Estados, conforme documentos obtidos junto ao setor de patrimônio do Into anexados à defesa (peças 82-88) .
82. Observa, por fim, que não foram apontados indícios de superfaturamento e que atuou de boa-fé nos procedimentos de sua competência como fiscal do contrato, circunstâncias que evidenciariam a insubsistência de sua responsabilização neste feito.
Alegações de Defesa da Stryker do Brasil
83. Suscita, em preliminar, a consumação da prescrição das pretensões punitiva e ressarcitória, bem como que teria ocorrida a decadência do poder de instaurar a tomada de contas especial, conforme a jurisprudência atual do Supremo Tribunal Federal-STF e Superior Tribunal de Justiça (REsp 1.480.350/RS) , por analogia aos arts. lº do Decreto 20.910/1932 e 1º da Lei 9.873/1999, e em homenagem à segurança jurídica e à garantia da ampla defesa e do contraditório;
84. Observa que transcorreram quase dez anos entre os fatos apurados e a citação, circunstância que configuraria evidente o prejuízo ao pleno exercício do direito de defesa, constitucionalmente garantido, e a incidência da decadência/prescrição.
85. Em sede de mérito, aduz que a responsabilização ora imputada carece de fundamentação em razão de não ter sido especificado no relatório da Secex-RJ a conduta da empresa que teria concorrido para o prejuízo ao erário. Entende que se trata de mera presunção de dano, desacompanhado de elementos inequívocos comprovadores de sua ocorrência.
86. Afirma que, contrariamente ao que concluiu a equipe de auditoria, há prova documental de que a sociedade empresária adquiriu e entregou os bens contratados. Aponta, nesse sentido, o 'Extrato do Licenciamento de Importação' referente à LI 07/0171365-5 comprovando a importação de exatamente 123 Torniquetes da fabricante suíça Scandmed AB Scandinavian Medial JW AB.
87. Igualmente o 'Extrato do Licenciamento de Importação' referente à LI 07/0669571-0 evidencia a importação dos conjuntos de artroscopia compostos por monitor, câmera 586, Set de 03 artroscópios, cânula 5.8 mm, fonte de luz Xenon, cabo fibra ótica, HD- sistema, bomba Artroscópia, core console, pedal bidirecional, peça de mão formula, fórmula Shaver, set de cinco caixas e peça Conquest.
88. Referencia como provas, ainda, em extratos de declaração de importação da Secretaria da Receita Federal de João Pessoa (p. 6.484/6.487 e p. 6.504/6.506) ; e formulários de importação/entrada de mercadorias da Secretaria da Receita Federal de João Pessoa; bem como as notas fiscais que acompanham os 'Air Waybill'  (cartas de transporte aéreo - p. 6.488/6.490 e p. 6.507/6.508) .
89. Argumenta que toda a imputação de ilícito gerador de dano ao erário se sustenta em condutas ilícitas dos dirigentes do Into e não da empresa contratada. Aduz que a única possível conexão com a defendente estaria na constatação de que as cartas de solidariedade foram assinadas pela mesma pessoa e as firmas foram reconhecidas em cartório no mesmo dia e horário.
90. Nessa vertente, sustenta inexistir ilicitude no referido fato, uma vez que a exigência de carta de solidariedade em licitações seria admitida em casos excepcionais, conforme precedente deste Tribunal, e que se tratava de exigência do próprio edital de licitação.
91. Rejeita, por fim, o juízo de que teria havido fraude na licitação, uma vez que teria sido embasado exclusivamente em colaboração premiada não corroborada por outras provas.
Análise conjunta das alegações de defesa
92. Quanto à possível consumação da decadência do poder-dever de instaurar a TCE e da prescrição da pretensão de ressarcimento, deve-se contrapor que esta Corte de Contas tem sustentado o entendimento pela imprescritibilidade das ações de ressarcimento de dano ao erário, com fundamento no art. 37, § 5º, da Constituição Federal, e na Súmula TCU 282.
93. Não obstante a fixação de novo paradigma jurisprudencial pelo Supremo Tribunal Federal sobre a matéria em sede de Repercussão Geral (Tema 899, fixado por intermédio do acórdão prolatado no RE 636886/AL) , este TCU tem entendido que a nova tese não se aplica à prescrição do processo de controle externo no âmbito deste Tribunal de Contas, mas sim da prescrição intercorrente ocorrida durante a fase de execução do acórdão condenatório do TCU.
94. Citem-se, nessa vertente, numerosos arestos recentes deste Tribunal sustentando a tese da imprescritibilidade da pretensão ressarcitória no âmbito do processo de controle externo, a exemplo dos Acórdão 5236/2020-TCU-Primeira Câmara, 6.171/2020-TCU-Segunda Câmara, 6.084/2020-TCU-Primeira Câmara, 5.681/2020-TCU- Segunda Câmara, 6.846/2020-TCU-2ª Câmara, 6.676/2020-TCU-2ª Câmara, 6.707/2020-TCU-2ª Câmara, 6.473/2020-TCU-1ª Câmara, 6.466/2020-TCU-1ª Câmara, 6.465/2020-TCU-1ª Câmara, entre outros.
95. Em conformidade com a orientação jurisprudencial atual, deve-se rejeitar as alegações de consumação da decadência do dever-poder de instaurar estas contas bem como de ocorrência da prescrição da pretensão ressarcitória do débito apurado nestas contas especiais, deixando-se consignada ressalva relativa ao novo entendimento fixado pelo Supremo Tribunal Federal no aresto acima citado.
96. Relativamente à prescrição da pretensão sancionatória, devem ser acolhidas as alegações de defesa do responsável Sr. Julio Alvarez nesse sentido, conforme análise desenvolvida nos itens 32/34 supra.
97. Passando ao exame de mérito, os responsáveis foram citados em cumprimento à determinação contida no Acórdão 1290/2018-TCU-Plenário em razão das constatações efetuadas pela equipe de auditoria da Secex-RJ no Relatório de Fiscalização 189/2017 (peça 389 do TC-Processo 014.858/2017-7) .
98. A despeito da referência a múltiplos indícios de restrição da competitividade e fraude para direcionamento da licitação, as imputações de ilícito gerador de dano ao erário objeto da citação sustentaram-se exclusivamente ausência de comprovação de parte dos equipamentos adquiridos em decorrência do Pregão Presencial 124/2008. Observa-se que tampouco houve proposição de audiência dos responsáveis em relação aos ilícitos que não apresentam relação causal direta e imediata com os prejuízos ao erário.
99. Por essa razão, os argumentos de defesa dos responsáveis relativos às constatações de ilícitos na condução do processo licitatório mostram-se impertinentes aos fundamentos da citação. Em tais circunstâncias, torna-se despiciendo o exame dessas alegações para o juízo de mérito destas contas.
100. No que concerne às constatações de pagamento sem contraprestação, os responsáveis contrapõem as conclusões da equipe de fiscalização de que houve inexecução parcial do contrato, sustentando que a totalidade dos equipamentos previstos no pacto e pagos pelo Into foram efetivamente recebidos por hospitais em diversas unidades federativas.
101. Verifica-se que a equipe de auditoria concluiu que parte dos equipamentos não foi entregue em razão da ausência de apresentação de termos de recebimento e de fotografias dos equipamentos por parte do Into/RJ. Conforme acima detalhado, a equipe considerou que não houve comprovação da entrega de 122 torniquetes eletrônicos e seis conjuntos de videoartroscopia. Nesse sentido, a equipe entendeu que os 'termos de cessão de uso e responsabilidade' apresentados pelo instituto não seriam aptos a substituir os termos de recebimento.
102. Os responsáveis, por seu turno, argumentam que a sistemática de execução adotada no 'Projeto Suporte' justifica a ausência desses elementos, uma vez que, conforme previsto no normativo respectivo, os equipamentos adquiridos não teriam sido recebidos na sede do Into, mas antes encaminhados diretamente às entidades hospitalares.
103. O Projeto de Estruturação e Qualificação dos Serviços Pré-Existentes de Ortopedia, Traumatologia e Reabilitação Pós-Operatória no âmbito do Sistema Único de Saúde (Projeto Suporte) foi instituído pelo Ministério da Saúde por intermédio da Portaria 401/GM/2005 objetivando a estruturação de serviços de ortopedia e traumatologia e de reabilitação pós-operatória, capacitando-os tecnicamente para a realização de procedimentos cirúrgicos complexos possibilitando a elaboração de linhas de cuidado dentro da especialidade médica em questão, incluindo tratamento cirúrgico, pós-operatório e reabilitação.
104. A estratégia de operacionalização do projeto consistiu na celebração de termos de cooperação técnica e as entidades beneficiárias dos equipamentos. Dentre outras atividades, a Portaria 401/2005 previu, em seu art. 4, inciso V, o apoio financeiro para aquisição de equipamentos hospitalares que seriam disponibilizados aos Estados e aos Municípios por meio de instrumento legal próprio. Os pactos celebrados em cumprimento à referida norma, consoante informação do próprio Into e da SAS, não continham descrição dos produtos destinados a cada instituição e tampouco estipulavam valores financeiros (peça 64, p. 8 do TC Processo 014.858/2017-7) .
105. Verifica-se que igualmente não houve especificação no termo do Contrato celebrado com a Stryker dos locais de entrega dos bens e mesmo de quem seriam os agentes responsáveis pelo recebimento. Não obstante, afiguram-se pertinentes as razões aduzidas pelos Sr. Francisco Mateus Guimarães quanto ao caráter mais lógico e econômico de as entregas serem feitas diretamente aos beneficiários em lugar do procedimento de recepção no Into para posterior distribuição aos destinatários finais.
106. Registre-se que a equipe de fiscalização da Secex-RJ não realizou procedimentos de auditoria que permitissem avaliar se os equipamentos adquiridos foram entregues nas entidades referidas pelo instituto, a exemplo de requisições de informações, fotografias e registros patrimoniais aos hospitais beneficiários finais dos bens em questão.
107. Examinando-se os elementos acostados a esta tomada de contas em conjunto com os documentos trazidos na defesa de José Jorge Ataualpa, é possível constatar a existência de 'termos de cessão de uso e responsabilidade' e atestos de recebimento dos equipamentos 'torniquetes eletrônicos' assinados pelos dirigentes de 17 instituições hospitalares, conforme tabela 6 infra. Parte dos atestados de recebimento encontram-se acompanhados por notas fiscais avulsas de transferência de equipamentos para diversas instituições.
Tabela 6 -Entidades hospitalares que declararam recebimento de torniquetes eletrônicos do Into.
	Entidade hospitalar
	Quant.
	Data
	peça

	Hospital Regional Dr. Abelardo Santos/PA
	11
	30/7/2007
	83, p. 4;10; e 9, p. 328

	Hospital Geral Santa Isabel/PB
	4
	25/7/2007
	83, p.7; 25; e 9, p. 391; 393

	Hospital João XXIII/PB
	4
	24/7/2007
	83, p. 8; e 9, p. 388/389

	Hospital de Clínicas UFMG/MG
	*
	30/7/2007
	83, p. 11

	Hospital Regional de Mato Grosso do Sul/MS
	7
	27/7/2007
	83, p. 12; 9, p. 269

	Hospital Geral de Fortaleza/CE
	10
	25/7/2007
	83, p. 13

	Hospital Geral Universitário/MT
	6
	25/7/2007
	83, p. 14; e 9, p. 236

	Hospital Geral de Goiânia Dr. Alberto Rassi/GO
	8
	19/7/2007
	83, p. 15

	Hospital Municipal de Imperatriz/MA
	8
	23/7/2007
	83, p. 16

	Hospital de Urgência de Sergipe/SE
	8
	27/7/2007
	83, p. 17; e 9, p. 505

	Hospital Regional do Juruá/AC
	8
	27/7/2007
	83, p. 18; e 9, p. 33

	Hospital Municipal Odilon Behrens/MG
	8
	23/7/2007
	83, p. 19

	Hospital Getúlio Vargas/PE
	10
	19/7/2007
	83, p. 20; e 9, p. 411

	Hospital Regional Tarcísio Vasconcelos Maia/RN
	8
	25/7/2007
	83, p. 21, e 9, p. 479

	Hospital Getúlio Vargas/PI
	8
	25/7/2007
	83, p. 22, e 9, p. 451

	Hospital da Agroindústria do Açúcar e do Álcool/AL
	8
	25/7/2007
	83, p. 23; e 9, p. 54

	Hospital Universitário Prof. Edgar Santos/BA
	7
	27/7/2007
	83, p. 24; e 9, p. 89

* Não foi possível identificar o quantitativo
108. Relativamente aos conjuntos de artroscopia, verifica-se igualmente que a existência de termos de recebimento assinados por dirigentes/servidores de quinze entidades hospitalares, bem como de alguns 'termos de cessão de uso e responsabilidade' e notas fiscais avulsas de transferência conforme detalhado no quadro abaixo:
Tabela 7 -Entidades hospitalares que declararam recebimento de conjuntos de artroscopia do Into.
	Entidade hospitalar
	Quant.
	Data
	peça

	Hospital Regional Dr. Abelardo Santos/PA
	2
	29/6/2007
	84, p. 13 e 85, p. 10

	Hospital Geral Santa Isabel/PB
	1
	21/6/2007
	84, p. 14 e 85, p. 6

	Hospital de Clínicas UFMG/MG
	1
	28/6/2007
	84, p. 8

	Hospital Geral de Fortaleza/CE
	2
	28/6/2007
	84, p. 5

	Hospital Geral Universitário/MT
	2
	25/7/2007
	84, p. 12 e 85, p. 9

	Hospital Geral de Goiânia Dr. Alberto Rassi/GO
	2
	25/6/2007
	84, p. 6 e 85, p. 2

	Hospital Municipal de Imperatriz/MA
	1
	27/6/2007
	84, p. 7 e 85, p. 5

	Hospital de Urgência de Sergipe/SE
	1
	28/6/2007
	84, p. 20

	Hospital Regional do Juruá/AC
	1
	28/6/2007
	84, p. 2

	Hospital Getúlio Vargas/PE
	2
	21/6/2007
	84, p. 17

	Hospital Regional Tarcísio Vasconcelos Maia/RN
	1
	27/6/2007
	84, p. 19 e 86, p. 5

	Hospital Getúlio Vargas/PI
	1
	21/6/2007
	84, p. 17 e 86, p. 3

	Hospital da Agroindústria do Açúcar e do Álcool/AL
	1
	21/6/2007
	84, p. 4

	Hospital Universitário Prof. Edgar Santos/BA
	1
	27/6/2007
	84, p. 4; e 85, p. 1

	Complexo Hospitalar Mangabeira Gov. Tarcísio Burity
	1
	12/8/2011
	84, p. 15-16

109. O exame dos referidos documentos evidencia características extrínsecas que permitem presumir, salvo prova em contrário, sua idoneidade, uma vez que apresentam descrições dos objetos, assinaturas e identificação dos responsáveis pelo recebimento, datas compatíveis (com exceção do documento emitido pelo Complexo Hospitalar Mangabeira, datado de 2011) , e, em parte deles, o número do processo de aquisição, números de série dos equipamentos e das licenças de importação.
110. A análise pormenorizada dos elementos probatórios acima mencionados, em conjunto com os comprovantes de que foram emitidas licenças de importação e notas fiscais de venda e transporte compatíveis com os equipamentos contratados e pagos, não corrobora o juízo de inexecução contratual e dano ao erário formulado pela Secex/RJ. Ao contrário, os elementos documentais afiguram-se suficientes para evidenciar, com elevado grau de probabilidade, que os equipamentos adquiridos por força do Pregão Presencial 124/2006 e Contrato 162/2006 foram efetivamente entregues pela Stryker do Brasil Ltda. às entidades hospitalares acima identificadas.
111. Não obstante os fortes indícios de que não houve real competição no certame e direcionamento do resultado, a equipe de auditoria não levantou evidências ou indícios de sobrepreço nos valores cotados pela vencedora para os equipamentos e tampouco de superfaturamento decorrente.
112. Ressalte-se que a equipe de auditoria, mesmo com o auxílio de engenheiros clínicos da Ebserh, não obteve preços de referência de produtos iguais ou similares adquiridos na administração pública, em razão de fatores como lapso temporal da licitação em relação à data da fiscalização, alterações tecnológicas dos produtos, elevado nível das especificidades dos equipamentos hospitalares, precariedade dos bancos de dados de registros de preços existentes (Catmat) , etc. (peça 352 do TC Processo 014.858/2017-7) 
113. Igualmente não foram obtidos elementos de convicção que indiquem a ausência de estrutura operacional da contratada, circunstância que indicaria tratar-se de ente empresarial de existência meramente formal (empresa de fachada) .
114. Ante tal conclusão, resta descaracterizado o ilícito gerador de dano ao erário que motivou a instauração da presente TCE, devendo ser acolhidas as alegações de defesa da sociedade empresária Stryker e de seu administrador. Considerando que não houve abertura de contraditório em relação aos possíveis ilícitos verificados no certame licitatório, o juízo de mérito nas presentes contas deve ser restrito à gestão dos responsáveis relativa à liquidação e pagamento das despesas objeto da citação.
115. Nesse sentido, verifica-se que os argumentos ofertados pelos Srs. Matheus Guimarães (XXX.242.227-XX) e José Jorge Ataualpa de Lima quanto à sistemática de distribuição dos equipamentos não se mostram suficientes para descaracterizar a insuficiência dos procedimentos de formalização do recebimento de bens adquiridos com recursos públicos. Com efeito, houve descumprimento do disposto no art. 73, inciso II e § 1º da Lei 8.666/1993, uma vez que não houve comprovação do recebimento por servidor ou comissão integrada por servidores do Into formalmente designados.
116. Verifica-se que no documento 'Cessão de Uso de Bens no Projeto Suporte' (peça 8, p. 1-5) , o setor de patrimônio do Into estabeleceu os seguintes procedimentos para o recebimento e registro patrimonial dos bens adquiridos no âmbito do referido projeto:
'7.2 Receber da Direção do INTO o mapa distributivo dos equipamentos por Unidade Recebedora.
7.3 Recepcionar as Notas Fiscais e atestes a contento.
7.4 Separar as plaquetas de tombamento.
7.5 Emitir em três vias o TR [Termos de Cessão de Uso e Responsabilidade] e, em casos de bens permanentes importados, repassar os Termos para transferência de contas no SIAFI.
7.6 Lançar no sistema de patrimônio, MV 2000 os respectivos tombamentos.
7. 7 Lançar e controlar através de planilhas a remessa dos Termos aos Estados.
7.8 Postar, através da UPROT, às UF os Termos de Cessão de Uso e Responsabilidade para colhimento de assinaturas.
7.9 Aguardar o retorno dos TR devidamente assinados e datados, pelo responsável, pela Unidade Recebedora nas UF.'
117. Constata-se, portanto, que o Into transferiu a função de atestar o recebimento dos bens às entidades recebedoras, entes estranhos à relação jurídica contratual com a Stryker, sem especificar quais os exames a serem efetuados nessa operação e tampouco estabelecendo meios de ratificação da regularidade do recebimento, a exemplo do envio de fotografias dos equipamentos contendo dados do fabricante, números de série, documentação de suporte, dentre outros elementos de identificação.
118. Em relação à conduta de Francisco Mateus Guimarães, na condição de dirigente máximo da instituição contratante e considerando a materialidade da contratação, não merecem acolhimento as alegações de que não possuía conhecimentos técnicos em licitações e contratos e que não poderia controlar pessoalmente os procedimentos de recebimento. Na condição de ordenador de despesa, deveria ter exigido o cumprimento das determinações legais relativas à liquidação de despesas previamente à autorização do pagamento.
119. Quanto à imputação de responsabilidade por atos praticados por subordinados, este Tribunal já assentou que os dirigentes, mesmo quando não praticam diretamente atos ilícitos, podem ser responsabilizados quando caracterizada negligência quanto aos deveres de controle e supervisão hierárquica inerentes à sua função:
'Acórdão 2147/2015-TCU-Plenário, Rel. Min. José Mucio Monteiro
Enunciado
A responsabilização de dirigente máximo pode decorrer de significativa desorganização administrativa no órgão ou entidade, o que configura negligência.
Acórdão 583/2019-TCU-Plenário, Rel. Min. Vital do Rêgo
Enunciado
O dirigente máximo de órgão ou entidade da Administração Pública pode ser responsabilizado quando ficar evidenciada falha grave no dever de supervisão dos subordinados, especialmente na condução de procedimentos sujeitos a maior vulnerabilidade, como contratações envolvendo quantias vultosas.
Acórdão 1001/2018-TCU-Primeira Câmara, Rel. Min. Bruno Dantas
Enunciado
O fato de a irregularidade, comissiva ou omissiva, não ter sido praticada diretamente pelo gestor principal, e sim por outros servidores ou por órgão subordinado ao seu, não o exime de responder pela irregularidade, com base na culpa in eligendo ou na culpa in vigilando.'
120. No caso sob exame, o mínimo exigível do administrador seria a adoção de medidas eficazes para observância das normas aplicáveis à liquidação de despesas. Não se poderia esperar que o diretor do hospital efetuasse controle minucioso sobre todas os procedimentos de aquisição, mas sim que exercesse os deveres de controle e supervisão sobre os subordinados para que atuassem de forma aderente às normas de regência.
121. Frise-se que a delegação de competência não exime a autoridade superior de exercer os deveres de controle e fiscalização hierárquica, notadamente em atos de execução de despesas de elevada repercussão financeira e patrimonial. Somente nas hipóteses de vícios de difícil detecção é possível acolher a alegação de inexigibilidade de conduta diversa, circunstâncias de que não se configurou no presente caso, uma vez que havia previsão expressa no contrato de recebimento na forma estipulada na Lei 8.666/1993.
122. Quanto a Verônica Fernandes, procedem suas alegações de que não poderia ser responsabilizada enquanto coordenadora institucional do Into, pela inobservância dos procedimentos legais de entrega e recebimento dos equipamentos adquiridos e transferidos às instituições hospitalares destinatárias. Conforme reconhecido pela própria equipe de auditoria, as atribuições de acompanhamento da execução do programa Suporte eram da coordenação de programas especiais do Into. Sem embargo, a responsável autorizou os pagamentos relacionados à licença de importação 07/0171365-5 na condição de diretora geral substituta, atuando como ordenadora de despesas (peça 17, p. 20) .
123. Por último, quanto a José Jorge Ataualpa de Lima, na condição de fiscal nomeado do contrato inquinado, sua conduta omissiva concorreu diretamente a configuração do ilícito uma vez que lhe cabia a certificação da correta liquidação da despesa para efeito de seu pagamento. Nesse particular, a atuação do fiscal do contrato é legalmente prevista e estabelecida no art. 67 da Lei 8.666/1993, da qual não se pode alegar desconhecimento. O responsável, portanto, deveria ter observado que os termos de cessão de uso e os atestados de recebimento dos responsáveis não satisfazem a exigência legal de recebimento de bens por servidor ou comissão do órgão ou entidade contratante.
124. Pelos fundamentos acima expostos, conclui-se que devem ser acolhidas as alegações de defesa da Sociedade Empresária Stryker do Brasil Ltda. e de seu sócio dirigente, Júlio Cezar Alvarez quanto à ausência de provas de prejuízo resultante de inexecução contratual. Considerando que os referidos agentes foram responsabilizados por sua atuação como agentes privados que concorreram para o dano ao erário, deve-se propor sua exclusão da presente relação processual.
125. Quanto aos Srs. Francisco Matheus Guimarães (XXX.242.227-XX) , Verônica Fernandes Vianna (XXX.623.777-XX) e José Jorge Ataualpa de Lima (XXX.888.967-XX) devem ser acolhidas parcialmente suas alegações de defesa uma vez que suficientes para descaracterizar a imputação de realização de pagamentos sem contraprestação, porém não elidem a irregularidade no procedimento de recebimento do objeto.
126. Considerando a descaracterização do prejuízo ao erário e que a irregularidade nos procedimentos de recebimento apresenta caráter nitidamente formal, deve-se formular juízo de regularidade, com ressalva, de suas contas.
CONCLUSÃO
127. Em face da análise promovida nesta instrução, conclui-se que as alegações e os elementos probatórios trazidos pelos defendentes em conjunto com aqueles constantes nos autos são suficientes para afastar a imputação de irregularidade geradora de dano ao erário que motivou as citações.
128. Em consequência, devem ser acolhidas as alegações de defesa da Sociedade Empresária Sryker do Brasil Ltda. e de seu sócio dirigente, Júlio Cezar Alvarez para excluí-los da presente relação processual.
129. Quanto aos Srs. Francisco Matheus Guimarães (XXX.242.227-XX) , Verônica Fernandes Vianna (XXX.623.777-XX) e José Jorge Ataualpa de Lima (XXX.888.967-XX) devem ser acolhidas parcialmente suas alegações de defesa, remanescendo impropriedade nos procedimentos de recebimento formalização do controle patrimonial dos bens adquiridos.
130. Desse modo, suas contas devem ser julgadas regulares, com ressalva, nos termos do arts. 1º, I, 16, II, e 23, II, da Lei 8.443/1992 e arts. 1º, I, 208 e 214, II, do Regimento Interno do TCU.
131. A despeito de não se tratar de proposta de julgamento pela irregularidade das contas dos responsáveis, entende-se cabível o envio de cópia da deliberação ao Ministério Público da União para conhecimento, bem como aos responsáveis.
PROPOSTA DE ENCAMINHAMENTO
Diante do exposto, submetem-se os autos à consideração superior, propondo:
a) acolher integralmente as alegações de defesa da Stryker do Brasil Ltda. (02.966.317/0001-02) e de Júlio Cezar Alvarez (XXX.964.048-XX) para excluí-los da presente relação processual;
b) acolher parcialmente as alegações de defesa apresentadas pelos responsáveis Francisco Matheus Guimarães (XXX.242.227-XX) ; Verônica Fernandes Vianna (XXX.623.777-XX) ; e José Jorge Ataualpa de Lima (XXX.888.967-XX) ;
c) com fundamento nos arts. 1º, I, 16, II, e 23, II, da Lei 8.443/1992 e arts. 1º, I, 208 e 214, II, do Regimento Interno do TCU, julgar regulares com ressalva as contas de Francisco Matheus Guimarães (XXX.242.227-XX) ; Verônica Fernandes Vianna (XXX.623.777-XX) ; José Jorge Ataualpa de Lima (XXX.888.967-XX) , dando-lhes quitação; e
d) encaminhar cópia da deliberação ao Procurador-Chefe da Procuradoria da República no Estado do Rio de Janeiro e aos responsáveis, para ciência; e comunicar-lhes que o relatório e o voto que a fundamentarem podem ser acessados por meio do endereço eletrônico www.tcu.gov.br/acordaos e que, caso haja interesse, o Tribunal pode enviar-lhe cópia desses documentos sem qualquer custo."
	O Ministério Público junto ao TCU, em consonância com o proposto pela secretaria instrutora, manifestou-se nos seguintes termos, parcialmente transcritos (peça 94) :
"Mostram-se corretas as ponderações da SecexTCE e o MP de Contas destaca, em reforço, a existência, nos autos, de: notas de empenho (v.g., peça 16, pp. 96/111) , proforma invoice (peças 17, p. 16, e 18, p. 24) , commercial invoice (peças 18, p. 124, e 78, pp. 38/43) , invoice (peças 18, p. 143, e 78, pp. 24/6) , comprovantes de importação (peça 18, pp. 118/22 e 138/41) e conhecimentos de transporte aéreo (Air Waybill 183-MIA-31677962 e 183-STO-33591574, peça 18, pp. 123 e 142) .
O conjunto probatório é, de fato, convergente e suficiente para fazer prova da entrega dos equipamentos adquiridos pelo Into no âmbito do Pregão Presencial 124/2006 e devidamente fornecidos pela empresa Stryker do Brasil Ltda.
Nesse contexto, e considerando a análise levada a termo pela unidade técnica especializada, o Ministério Público de Contas manifesta-se de acordo com a proposição oferecida pela SecexTCE, no sentido de o Tribunal (peças 91 a 93) :
'a) acolher integralmente as alegações de defesa da Stryker do Brasil Ltda. (02.966.317/0001-02) e de Júlio Cezar Alvarez (XXX.964.048-XX) para excluí-los da presente relação processual;
b) acolher parcialmente as alegações de defesa apresentadas pelos responsáveis Francisco Matheus Guimarães (XXX.242.227-XX) ; Verônica Fernandes Vianna (XXX.623.777-XX) ; e José Jorge Ataualpa de Lima (XXX.888.967-XX) ;
c) com fundamento nos arts. 1º, I, 16, II, e 23, II, da Lei 8.443/1992 e arts. 1º, I, 208 e 214, II, do Regimento Interno do TCU, julgar regulares com ressalva as contas de Francisco Matheus Guimarães (XXX.242.227-XX) ; Verônica Fernandes Vianna (XXX.623.777-XX) ; José Jorge Ataualpa de Lima (XXX.888.967-XX) , dando-lhes quitação; e
d) encaminhar cópia da deliberação ao Procurador-Chefe da Procuradoria da República no Estado do Rio de Janeiro e aos responsáveis, para ciência; e comunicar-lhes que o relatório e o voto que a fundamentarem podem ser acessados por meio do endereço eletrônico www.tcu.gov.br/acordaos e que, caso haja interesse, o Tribunal pode enviar-lhe cópia desses documentos sem qualquer custo.'"
	É o relatório.

8.1. Heloisa Barroso Uelze (117.088/OAB-SP) e outros, representando Stryker do Brasil Ltda. 
8.2. Allana Paula Durand Pereira (100.813/OAB-RJ), representando Jose Jorge Ataualpa de Lima.  
8.3. Mary Appharecida Zanin Leite (216.025-E/OAB-RJ) e outros, representando Veronica Fernandes Vianna.  
8.4. Letícia Queiroz de Andrade (147544/OAB-SP) e outros, representando Julio Cezar Alvarez.

Procurador Júlio Marcelo de Oliveira.

TOMADA DE CONTAS ESPECIAL. LICITAÇÃO PARA COMPRA DE EQUIPAMENTOS HOSPITALARES. INSTITUTO NACIONAL DE TRAUMATOLOGIA E ORTOPEDIA JAMIL HADDAD (INTO). PREGÃO PRESENCIAL 124/2006 E CONTRATO 162/2006. CITAÇÃO. ACOLHIMENTO DAS ALEGAÇÕES DE DEFESA DE PARTE DOS RESPONSÁVEIS. EXCLUSÃO DA RELAÇÃO. ACOLHIMENTO PARCIAL DAS ALEGAÇÕES DE DEFESA DOS DEMAIS. REGULARIDADE COM RESSALVAS.

TOMADA DE CONTAS ESPECIAL (TCE)

Secretaria de Controle Externo de Tomada de Contas Especial (SecexTCE).

Trata-se de tomada de contas especial (TCE) instaurada em cumprimento ao item 9.2 do Acórdão 1290/2018-TCU-Plenário, em razão de indícios de fraude à licitação no Pregão Presencial 124/2006, conduzido pelo Instituto Nacional de Traumatologia e Ortopedia (Into) , e pagamentos por equipamentos de saúde cuja entrega não foi comprovada, no contrato decorrente da aludida licitação, falhas apuradas em auditoria realizada por este Tribunal (TC Processo 014.858/2017-7) .
A auditoria foi motivada por informações fornecidas ao Poder Judiciário relativas à colaboração premiada de Cesar Romero, que já ocupou os cargos de chefe da assessoria jurídica do Into e de subsecretário executivo da Secretaria de Estado de Saúde do Rio de Janeiro. Conforme relatado, existiria um esquema orquestrado para fraudar licitações e desviar recursos públicos nas aquisições de equipamentos hospitalares importados efetuadas no referido estado, envolvendo as empresas do cartel chamado "clube do pregão internacional".
Na fiscalização foram analisados nove processos de contratação, no montante aproximado de R$ 178,3 milhões, correspondente ao somatório do total homologado nos pregões 124/2006, 164/2009, 147/2007, 131/2009, 135/2008, 146/2007, 135/2006, 171/2007 e 193/2010. Foram confirmados os seguintes achados: a) direcionamento das licitações para a contratação de um grupo específico de empresas; e b) superfaturamento decorrente do pagamento por equipamentos não entregues. 
No julgamento do relatório de auditoria, o TCU decidiu por convertê-lo em tomada de contas especial, desconsiderar a personalidade jurídica das empresas envolvidas e determinar a autuação de processos específicos para tratar de cada um dos aludidos pregões (Acórdão 1290/2018-TCU-Plenário) .
Assim, este processo cuida especificamente das irregularidades referentes ao Pregão 124/2006 e respectivo Contrato 162/2006, firmado com a empresa Stryker do Brasil Ltda., que teve por objeto a aquisição de 21 conjuntos de videoartroscopia e 123 torniquetes eletrônicos.
Os pagamentos pelos aludidos itens foram realizados em três parcelas, entre março e junho de 2007, e o dano apurado é da ordem de R$ 7,17 milhões, caracterizado pelo pagamento sem a correspondente entrega dos produtos. 
Em instrução inicial (peça 40) , a SecexTCE restringiu o escopo do processo à irregularidade de pagamento pelos equipamentos não entregues. Considerou que, não obstante a gravidade das acusações de direcionamento da licitação, não fora detectado sobrepreço nos itens adquiridos, de modo que não caberia examiná-lo nestes autos. 
Nessa medida, pela irregularidade geradora do dano - pagamento por equipamentos não entregues -, foram citados Verônica Fernandes Vianna (diretora-geral Substituta do Into, de 31/1/2007 a 4/7/2007, e Coordenadora de Programas Especiais/Coordenador Institucional, de 2/3/2007 a 29/10/2008) , Francisco Matheus Guimarães (diretor-geral do Into, de 15/1/2007 a 24/4/2008) , José Jorge Ataualpa de Lima (fiscal de contrato, de 29/12/2006 a 29/12/2012) , Stryker do Brasil Ltda. (empresa contratada) e Júlio Cezar Alvarez (sócio da empresa Stryker) .
Após analisar as alegações de defesa, unidade instrutora propõe o seu acolhimento, no sentido de considerar suficiente o conjunto de evidências da efetiva entrega dos produtos adquiridos. Entendimento acompanhado pelo Ministério Público junto ao TCU, que reitera (peça 94) :
"Mostram-se corretas as ponderações da SecexTCE e o MP de Contas destaca, em reforço, a existência, nos autos, de: notas de empenho (v.g., peça 16, pp. 96/111) , proforma invoice (peças 17, p. 16, e 18, p. 24) , commercial invoice (peças 18, p. 124, e 78, pp. 38/43) , invoice (peças 18, p. 143, e 78, pp. 24/6) , comprovantes de importação (peça 18, pp. 118/22 e 138/41) e conhecimentos de transporte aéreo (Air Waybill 183-MIA-31677962 e 183-STO-33591574, peça 18, pp. 123 e 142) .
O conjunto probatório é, de fato, convergente e suficiente para fazer prova da entrega dos equipamentos adquiridos pelo Into no âmbito do Pregão Presencial 124/2006 e devidamente fornecidos pela empresa Stryker do Brasil Ltda."
Nesse sentido, a SecexTCE e o parquet especializado propõem, de maneira uniforme, a exclusão da empresa e de seu sócio da relação processual, e o julgamento pela regularidade com ressalva nas contas dos servidores citados, ante a constatação de falhas nos procedimentos de liquidação da despesa, não obstante o afastamento do débito.
***
Corroboro as análises empreendidas pela unidade instrutora, as quais contaram com a anuência do Ministério Público junto ao TCU, razão pela qual incorporo os fundamentos apresentados às minhas razões de decidir, sem prejuízo dos comentários a seguir.
Conforme registrado no relatório que precede este voto, apesar dos vários indícios de restrição à competitividade e fraude do certame, as imputações de ilícito gerador de dano ao erário que motivaram a citação dos responsáveis sustentam-se exclusivamente na ausência de comprovação de parte dos equipamentos contratados.
Todavia, da análise em conjunto dos elementos probatórios apresentados pelos responsáveis, é possível afirmar que os equipamentos pagos foram efetivamente entregues ao Into, sendo alguns deles repassados a outras unidades do sistema hospitalar nacional. 
Nesse sentido, não há inexecução contratual ou dano erário, razão por que devem ser acolhidas integralmente as alegações de defesa da empresa contratada, Stryker do Brasil Ltda., e de seu sócio-administrador, de modo a excluí-los da relação processual.
Por outro lado, identificou-se, na ação dos gestores públicos responsáveis pelo controle administrativo dos processos licitatórios, falhas de natureza formal, evidenciadas nos itens 118-123 do relatório. Deste modo exsurge o dever de julgar regulares com ressalva as contas desses gestores, dando-lhes quitação, com amparo no art. 16, inciso II, da Lei Orgânica do TCU.
Ante o exposto, voto por que o Tribunal adote o Acórdão que ora submeto à deliberação deste Colegiado.
TCU, Sala das Sessões, em 14 de julho de 2021.
Ministro BRUNO DANTAS 
Relator